臺灣高等法院民事判決
108年度重上字第521號
上  訴  人  張陳翠蘭（即張家棟之承受訴訟人）

            張秋子（即張家棟之承受訴訟人）

            張淑貞（即張家棟之承受訴訟人）

            張秋華（即張家棟之承受訴訟人）

            張秀蘭（即張家棟之承受訴訟人）

共      同
訴訟代理人  童兆祥律師
            邱亮儒律師
上  訴  人  張文騰（即張家棟之承受訴訟人）


被  上訴人  楊文棋  
            羅朱陳貞梅

            張双印  
            張宗朝  
            周依震  
            張景德  
            張正坤  
            張黃嬌妹
            張勝凱  
            張頌胤  
            張頌濬  
            張婉琳  
            張婉娟  
            張志佑  
            張捷瑩  

            楊和雄  
            張志超  

共      同
訴訟代理人  葉宏基律師
受  告知人  合作金庫商業銀行股份有限公司

法定代理人  雷仲達  
上列當事人間請求拆屋還地等事件，上訴人對於中華民國108 年
5 月7 日臺灣新北地方法院107 年度重訴字第732 號第一審判決
提起上訴，本院於109 年4 月22 日言詞辯論終結，判決如下：
    主  文
上訴駁回。
第二審訴訟費用由上訴人負擔。
    事實及理由
壹、程序方面
一、上訴人張文騰經合法通知，未於言詞辯論期日到場，核無民
    事訴訟法第386 條各款所列情形，爰依被上訴人聲請，由其
    一造辯論而為判決。
二、原上訴人張家棟於本件上訴後，於民國108 年8 月29日死亡
    ，其繼承人為張陳翠蘭、張秋男、張秋子、張淑貞、張秋華
    、張秀蘭、張文騰，除張秋男已拋棄繼承外，其餘繼承人（
    下稱張陳翠蘭等六人）均未拋棄繼承，本院已依張陳翠蘭、
    張秋子、張淑貞、張秋華、張秀蘭聲明及職權，裁定由張陳
    翠蘭等六人承受訴訟（見本院卷一第459 至461 頁），合先
    敘明。
貳、實體方面
一、被上訴人主張：兩造均為坐落新北市○○區○○段000  地號土
    地（下稱系爭土地）共有人，共有人間無明示或默示分管契
    約存在，上訴人竟未經全體共有人同意，擅自搭建如附圖所
    示B 、C 、D 地上物（占用位置及面積均如附圖所示，合稱
    系爭地上物），無權占用系爭土地，爰依民法第767 條第1 
    項前段、中段、第821 條規定，請求上訴人將系爭地上物拆
    除，返還占用土地與被上訴人及其他共有人全體。原審判決
    被上訴人勝訴，上訴人聲明不服，提起上訴。被上訴人答辯
    聲明：上訴駁回。
二、上訴人抗辯略以：系爭土地早於日據時期即為張姓宗族共有
    ，原上訴人張家棟之父張阿某為共有人之一，與宗族長輩居
    住該地上，張阿某於38年7 月10日建築新北市○○區○○路000 
    巷0 弄00號房屋（下稱原和平路房屋），於40年1 月10日建
    物第一次保存登記後，取得所有權。張阿某於43年4  月18
    日去世，張家棟繼承取得上揭房地，嗣於59、60年間，在該
    屋旁另興建一加強磚造之2 層樓建物，1 樓與原和平路房屋
    打通相連，共用一個門牌號碼，又於另一側興建外觀為鐵皮
    建物樣貌之1 層樓建物，此2 層樓建物與旁邊建物即附圖所
    示B 、D 地上物。張家棟後於78年間，在原和平路房對面興
    建附圖所示C 地上物，作為倉庫使用。系爭土地於67年間，
    即存在共有人增建之各式建物，至105 年7 月5 月止，張姓
    宗族等共有人興建之建物幾乎占滿整片土地。原和平路房屋
    為合法建物，起造時須附土地使用權利證明文件，應有取得
    共有人同意，系爭地上物與其他共有人增建之建物毗鄰，使
    用一定位置，歷經數十年未有糾紛，可見共有人間確實存在
    默示分管契約，地上物具有公示外觀，應與不動產登記效果
    齊觀，被上訴人長期不行使權利，今竟為獲取都更利益，以
    訴訟手段強逼，有違誠信，且屬權利濫用。而系爭地上物占
    用系爭土地有前開合法權源，張家棟死亡後，經上訴人張陳
    翠蘭等六人繼承取得系爭地上物之事實上處分權，亦得以上
    述合法權源抗辯等語。上訴聲明：（一）原判決廢棄。（二
    ）被上訴人在第一審之訴及假執行之聲請均駁回。
三、兩造不爭執事項（見本院卷二第19頁，並由本院依卷證為部
    分文字修正）：兩造為系爭土地之共有人，系爭地上物占用
    系爭土地（位置及面積如附圖所示B 、C 、D 部分），系爭
    地上物為張家棟所興建（B 、D 地上物於59、60年間；C 地
    上物於78年間興建），張家棟死亡後，現為上訴人張陳翠蘭
    等六人繼承取得事實上處分權。
四、被上訴人主張上訴人未經全體共有人同意，以系爭地上物無
    權占用兩造共有之系爭土地，然為上訴人所否認，且以前詞
    置辯，茲就本件爭點分敘如下：
（一）共有人間就系爭地上物之占用，不存在默示分管契約：
　　⒈按各共有人按其應有部分，對於共有物之全部雖有使用收
      益之權。惟共有人對共有物之特定部分使用收益，仍須徵
      得他共有人全體之同意，非謂共有人得對共有物之全部或
      任何一部有自由使用收益之權利。如共有人不顧他共有人
      之利益，而就共有物之全部或一部任意使用收益，即屬侵
      害他共有人之權利（最高法院62年台上字第1803號判例意
      旨參照）。又共有物分管契約係共有人就共有物管理方法
      所成立之協議，依修正前民法第820 條第1 項規定，應由
      共有人全體共同協議訂定之。默示分管契約之成立應係共
      有人間實際上約定使用範圍，對各自占有管領之部分，互
      相容忍，對於他共有人使用、收益各自占有之土地，未予
      干涉。惟若僅係部分共有人間所為分管約定，其他共有人
      並未參與，則共有人全體究竟各為如何之占有管領，而得
      以成立分管契約，尚非無疑（最高法院107 年度台上字第
      354 號判決意旨參照）。而所謂默示之意思表示，係指依
      表意人之舉動或其他情事，足以間接推知其效果意思者而
      言。倘無該效果意思，則無成立默示意思表示之餘地（最
      高法院103 年度台上字第1262號判決參照）。上訴人抗辯
      系爭地上物占用系爭土地，係本於共有人間默示分管契約
      ，即應就B 、D 地上物興建之59、60年間；C 地上物興建
      之78年間，彼時系爭土地共有人全體間存在默示分管契約
      乙節，舉證以實其說。
　　⒉上訴人以張秋子、張秀蘭、余信一於另案證言，佐證B 、C
       地上物興建時，為土地共有人樂見及同意占用事實。然
      查，張秋子（張家棟之女，現為上訴人）於原法院另案（
      106 年度重訴字第923 號返還不當得利事件）證稱：伊於
      41年出生就住在原和平路房屋，B 地上物是伊父親張家棟
      請伊先生余信一，在59、60年間興建，當時沒有其他土地
      共有人表示反對，因為大家都是姓張同房，旁邊（和平路
      121 巷8 弄）16、18、20、22、24、26至31號等建物是伊
      阿公張阿某時代就有的，所有權人都是姓張的，當時蓋房
      子的時候，不知道土地有幾個共有人，就很多共有人，不
      清楚有沒有去查共有人是哪些人，但共有人中羅朱陳貞梅
      不是姓張的親戚等語（見原審卷一第224 至226 頁）、張
      秀蘭（張家棟之女，現為上訴人）於同一事件證稱：伊於
      52年出生就住在原和平路房屋，B 、C 地上物分別是伊父
      親張家棟在59、60年間、78年間蓋的，B 地上物蓋的時候
      ，沒有任何土地共有人表示反對，大家也會過來看看蓋得
      怎麼樣，當時旁邊還有（和平路121 巷8 弄）16、18、20
      、22、24、26、31號等建物，大家都認識，也都是姓張的
      親戚等語（見原審卷一第229 至231 頁）、證人余信一（
      張家棟之女婿、張秋子之夫）於同一事件證稱：B 地上物
      是岳夫張家棟出資、伊出工於59、60年間興建的，當時附
      近住戶或共有人沒有人反對，大家鄰居都很好，鄰居也有
      來這裡看，蓋地上物之前，沒有查土地所有權人是誰，蓋
      之後，也沒有找土地所有權人等語（見原審卷一第226至2
      28頁）。前開證人分別係張家棟之女、女婿，張秋子、張
      秋蘭則現為當事人，證言均出於同一家人，本恐有偏頗之
      虞，況前開證述僅得證明其等三人當時見聞無鄰居或其他
      土地共有人為反對意思，惟仍無法佐證全體共有人在彼時
      有何等舉動或其他情事，足以間接推知其「默示同意分管
      」之效果意思，故無法徒以前開證言逕認彼時全體土地共
      有人間就系爭地上物之占用存在默示分管契約。
　　⒊上訴人另抗辯早於日治大正年間，張姓宗族即居住系爭土
      地，各自興建房屋居住，未予干涉，雖提出張家棟之父張
      阿某、張阿某之兄長張萬津於日治時代戶籍謄本、新北○○
      ○○○○○○日據時期住所番地與現行行政區域對照表、系爭土
      地謄本等文件為憑（見原審卷一第127 至137 頁、139、1
      49至171頁、調解卷第15頁），然前開文件僅可證明張阿
      某及其他張姓宗親自日治大正年間迄今設籍系爭土地上建
      物，或繼承土地事實，惟當時住居位置不明，而被上訴人
      於本件請求拆除之B 、C 、D 地上物分別係於59、60年間
      、78年間興建，則難認前開日治時期之設籍或占有狀況與
      系爭地上物相關，故前開證據無從為上訴人有利之認定。
      另上訴人以系爭土地67年間及105 年7 月6 日之空照圖（
      見原審卷一第205 、255 頁），欲證明系爭土地自67年迄
      今即存在各共有人以建物占用一定位置，且占滿系爭土地
      事實，又辯稱：被上訴人楊文棋占用系爭土地上和平路12
      1 巷8 弄16、36號建物；羅朱陳貞梅占用44號；張黃嬌妹
      占用20號；張頌濬及張頌胤占用38號；張志超及張志佑占
      用31號；周依震占用42號；楊和雄占用26號旁建物，並以
      被上訴人於另案陳述或書狀及勘驗筆錄為憑（見本院卷一
      第363 至375 、595 至601 、603 至611 頁、卷二第193 
      至195 頁）。然而，67年間、105 年7 月6 日空照圖雖均
      徵系爭土地上存在多處建物狀態，惟67年間空照圖有明顯
      多處僅有綠樹、未見建物屋頂，且兩圖呈現建物屋頂狀態
      有別，無從對應勾稽各別特定建物之占用位置，更無法確
      認搭建之人為何人，是何等共有人，或訴外人無權搭建占
      用，則難以該等空照圖為有利上訴人之認定。至前開被上
      訴人於另案陳述及勘驗筆錄，雖可知部分被上訴人（即部
      分共有人）亦有在系爭土地上搭建未辦保存登記建物事實
      ，然上訴人並無舉證前開部分共有人各別搭建未辦保存登
      記建物占用土地時，彼時所有共有人均知部分共有人各自
      管領範圍，已有歷時容忍、未加干涉各自管領範圍或用益
      狀況事實，再酌以張双印、張宗朝前亦對楊文棋等共9 人
      提起拆屋還地訴訟（即本件被上訴人中內部亦有訟爭），
      上訴人亦對被上訴人楊文棋等共10人另案請求拆屋還地訴
      訟，分別有起訴狀各1 份在卷（見本院卷一第605 至609 
      頁、卷二第153 至173 頁），更證系爭土地上部分共有人
      之占用，就其他或全體共有人間，實非互不干涉、就彼此
      占用範圍之管理存在默示分管共識事實，共有人間仍存拆
      屋還地之訟爭，上訴人亦認被上訴人楊文棋等上述占用為
      無權占用，更證上訴人所稱張姓宗族間各自占用、互不干
      涉，存在默示分管契約無可信。故前開證據無法為有利上
      訴人之認定，亦無法證明系爭地上物於興建之59、60年間
      、78年間之全體共有人間對系爭地上物之占用，存在上訴
      人所抗辯之默示分管契約。
　　⒋至上訴人辯稱原和平路房屋係張家棟之父張阿某於38年間
      得系爭土地共有人同意興建，張家棟繼承該屋後，分別於
      59、60年間及78年間，在原和平路房屋旁邊、對面興建B 
      、D 、C 地上物亦應得各共有人默示同意分管云云。惟查
      ，原和平路房屋與系爭地上物之興建者不同，興建時間亦
      有20年以上之差距，上訴人以張阿某興建之原和平路房屋
      為合法登記建物，已得當時土地共有人全體同意，逕行推
      論其子張家棟於20年之後興建之系爭地上物，亦有得彼時
      共有人全體同意，時空背景既然今昔不同，自無法如此率
      行推論，至上訴人主張長達50、30年間未有共有人異議，
      惟此部分亦當屬單純沉默，難認有何依共有人舉動或其他
      情事間接推知默示分管之效果意思，無法逕為有利上訴人
      之認定。　　　
　　⒌末審以系爭土地於59、60年間共有人為張明立、張明戍、
      張明罩、張明蝦、張進𤉳、張東生、張春源、羅朱陳貞梅
      、王和妹、張鶴珍等10人；於78年間共有人，除前開10人
      外，另有周漢銘、林春章、張春民、張春國秧、張春永、
      陳張金英、張家棟、張双印、張榮男、張煙堂、張煙鎰、
      張學歷、張學斌、張文生、張武藤、張武夫、張吉男、張
      廣田、張育達、張銘謙、張復振、張宗雄、張宗政、張宗
      吉、張宗朝、張宗勝等26人，有系爭土地異動索引查詢資
      料1 份在卷（見本院卷二第109 至115 頁），上訴人除前
      開舉證外，並無積極說明或舉證前開兩時點之共有人間，
      就張家棟興建系爭地上物、占用特定共有土地範圍，有何
      舉動或其他情事，足以推知全體共有人間已默示同意張家
      棟以系爭地上物占用系爭土地，更徵上訴人默示分管契約
      之抗辯無可採。
　　⒍從而，上訴人抗辯系爭地上物之占用係本於原共有人間默
      示分管契約，並無可採，更不得援引釋字第349號解釋，
      抗辯被上訴人應受拘束，難認系爭地上物有何占用系爭土
      地之合法權源。
 （二）被上訴人拆屋還地之請求，並無違反誠信原則或權利濫
       用：
　　⒈按民法第148 條係規定行使權利，應依誠實及信用方法，
      不得違反公共利益，或以損害他人為主要目的。若當事人
      行使權利，雖足使他人喪失利益，倘非以損害他人為主要
      目的，亦無違反誠實及信用之方法，即難謂係違反誠信原
      則或權利濫用（最高法院107 年度台上字第2449號判決可
      資參考）。
　　⒉上訴人以系爭地上物無權占用系爭土地，已如前述，既為
      無權占有，被上訴人為系爭土地共有人，依民法第767 條
      第1 項前段、中段、第821 條規定，請求上訴人拆除系爭
      地上物，將占用土地返還被上訴人及共有人全體，係本於
      所有權人地位之正當權利行使，且非以損害上訴人為主要
      目的，亦無違反誠信或權利濫用可言。至上訴人辯稱被上
      訴人先前長期不行使權利，今為獲取都更利益，始以訴訟
      手段相逼，有違誠信且屬權利濫用云云，並無提出被上訴
      人係因系爭土地都更利益始行訟爭之相關證據，實則，上
      訴人亦有另訴請求被上訴人楊文棋等10人拆屋還地如前述
      （見本院卷二第153 至173 頁），兩造之訴既均以共有權
      利為據，對無權占用之人訴請拆屋還地，上訴人單方指責
      被上訴人之起訴違反誠信或權利濫用云云，自無可採。
五、綜上，上訴人之系爭地上物無占用系爭土地之正當權源，被
    上訴人以民法第821 條、第767 條第1 項前段、中段規定，
    請求上訴人拆除系爭地上物，將占用之系爭土地返還被上訴
    人及全體共有人，為有理由，且無違反誠信原則或權利濫用
    ，應予准許。原審為上訴人敗訴之判決，並無不合。上訴意
    旨指摘原判決不當，求予廢棄改判，為無理由，應予駁回。
    　　
六、本件事證已臻明確，兩造其餘攻擊防禦方法及所提證據，核
    與判決結果不生影響，爰不予逐一論駁，附此敘明。
七、據上論結，本件上訴為無理由，依民事訴訟法第449 條第1
　　項、第78條、第85條第1項前段、第463 條、第385 條第1 
    項前段，判決如主文。
中　　華　　民　　國　　109 　年　　5 　　月　　6 　　日
                  民事第十三庭
                      審判長法  官  陳麗芬   
                            法  官  林純如
                            法  官  湯千慧

正本係照原本作成。
上訴人如不服本判決，應於收受送達後20日內向本院提出上訴書
狀，其未表明上訴理由者，應於提出上訴後20日內向本院補提理
由書狀（均須按他造當事人之人數附繕本）上訴時應提出委任律
師或具有律師資格之人之委任狀；委任有律師資格者，另應附具
律師資格證書及釋明委任人與受任人有民事訴訟法第466 條之1
第1項但書或第2項（詳附註）所定關係之釋明文書影本。如委任
律師提起上訴者，應一併繳納上訴審裁判費。
中　　華　　民　　國　　109 　年　　5 　　月　　7 　　日

  　　　　　　　　　　　　　書記官  江怡萱
附註：
民事訴訟法第466條之1（第1項、第2項）：
對於第二審判決上訴，上訴人應委任律師為訴訟代理人。但上訴
人或其法定代理人具有律師資格者，不在此限。
上訴人之配偶、三親等內之血親、二親等內之姻親，或上訴人為
法人、中央或地方機關時，其所屬專任人員具有律師資格並經法
院認為適當者，亦得為第三審訴訟代理人。